臺灣臺北地方法院民事判決　　　　　　 90年度重訴字第446號
　　原　　　告　交通部台灣區國道新建工程局
　　法定代理人　丁○○
　　訴訟代理人　王寶輝律師
　　複 代 理人　陳世源律師
　　被　　　告　榮民工程股份有限公司
　　法定代理人　乙○○
　　被　　　告　建中工程股份有限公司
　　法定代理人　戊○○
　　被　　　告　文亮營造有限公司
　　法定代理人　己○○
　　被　　　告　利德工程股份有限公司
　　法定代理人　甲○○
　　被　　　告　興福營造股份有限公司
　　法定代理人　丙○○
　　共　　　同　陳希佳律師
　　訴訟代理人　劉志鵬律師
　　上　1　 人　張勝傑律師
　　複 代 理人　吳詩敏律師
　　　　　　　　顏華歆律師
上列當事人間損害賠償事件，本院於中華民國94年8 月17日言詞
辯論終結，判決如下：
    主  文
原告之訴及假執行之聲請均駁回。
訴訟費用由原告負擔。
    事實及理由
甲、程序方面：
一、本件原由交通部台灣區○道○○○路局與被告簽訂系爭工程
    合約，嗣於民國79年1 月5 日由原告繼受及承擔系爭工程契
    約之法律關係，此有原告79年2 月15日交工局79工字第4144
    4 號函在卷可稽（見本院2 卷第2-173 頁），則原告自有實
    施本件訴訟之權能。又本件原告法定代理人於起訴時為鄭文
    隆，繼於本院審理期間變更為丁○○，業具聲請承受訴訟並
    提出行政院93年7 月29日院授人力字第09300024927 號令為
    證（見本院3 卷第392 頁至第395 頁），經核無不合，應予
    准許。
二、按訴狀送達後，原告不得將原訴變更或追加他訴。但請求之
    基礎事實同一者，不在此限，民事訴訟法第255 條第1 項第
    2 款定有明文。又按所謂請求之基礎事實同一，係指追加之
    新訴與原訴之原因事實及主要爭點，有其共同性，各請求利
    益之主張在社會生活上可認為同一或關連，而就原請求之訴
    訟及證據資料，於審理繼續進行在相當程度範圍內具有同一
    性或一體性，得期待於後請求之審理予以利用，俾先後兩請
    求在同一程序得加以解決，避免重複審理，進而為統一解決
    紛爭者而言，最高法院50年台上字第2557號、56年台上字第
    3064號判例及90年度台抗字第2 號裁定可資參照。查本件原
    告於起訴時援依兩造契約文件之施工標準規範之一般規範（
    下稱合約一般規範）5.35、5.36、5.37約款及民法第231 條
    規定請求被告各給付如附表所示金額，於92年1月28 日當庭
    追加民法第227 條為請求權基礎（見本院2卷第2-242頁），
    既係本於被告遲延提交竣工文件以及未於竣工檢驗、初驗及
    驗收之缺失改善期限內完成改善缺失所為請求，則其請求基
    礎事實同一，縱被告不同意此項訴之追加，揆諸上開法文意
    旨，原告訴之追加，應予准許。
三、被告榮民工程股份有限公司（下稱榮民公司）於88年5 月18
    日簽署契約移轉協議書，承受原由訴外人行政院國軍退除役
    官兵輔導委員會榮民工程事業管理處（下稱榮工處）承攬興
    建關西下橫坑至芎林段路、赤柯窟中坑排水橋及柯子湖至寶
    山段路工工程之一切權利義務，此有契約移轉協議書3 份在
    卷可參（見本院第4 卷第65頁至第67頁），雖原告起訴時雖
    列榮工處為被告，並由榮工處委任訴訟代理人應訴，但原告
    已於94年7 月13日更正訴訟對象為被告榮民公司，除承認先
    前以榮工處所提出之證據方法及訴訟行為外，並經被告榮工
    公司同意在卷可參。
乙、實體方面：
一、原告起訴主張：
(一)、原告為興建台灣區北部第二高速公路「關西至頭前溪段」及
    「竹東三重埔至新竹系統交流道段」工程（下稱系爭工程）
    ，自78年至79年間與被告分別簽訂工程合約，將1.關西至坪
    林段路工工程（下稱系爭工程第1 標），於77年11月5 日交
    由被告建中工程股份有限公司（下稱建中公司）承攬興建。
    2.鳳山溪及頭前溪橋工程（下稱系爭工程第2 、7 標），於
    78年7 月10日交由被告利德工程股份有限公司（下稱利德公
    司）與被告興福營造股份有限公司（下稱興福公司）短期結
    合承攬興建。3.關西下橫坑至芎林段路工工程（下稱系爭工
    程第3、4、5標），於78年1月31日委由榮工處承攬興建。4.
    赤柯窟中坑排水橋工程（下稱系爭工程第6標），於79年2月
    27日交由榮工處承攬興建。5.竹東三重埔至柯子湖路工工程
    （下稱系爭工程第8 標），於78年7 月10日交由被告文亮營
    造有限公司（下稱文亮公司）承攬興建。6.柯子湖至寶山段
    路工工程（下稱系爭工程第9 、10標），於78年5 月4 日交
    由榮工處承攬興建。嗣系爭工程第3、4、5、9、10標工程權
    利義務改由被告榮民公司承受。原告委任訴外人亞新工程顧
    問股份有限公司（下稱亞新公司）為系爭工程之監造單位，
    負責監督被告履行系爭工程合約施作系爭工程，並彙整審核
    被告所提出之竣工文件以辦理竣工檢驗，以及會同辦理初驗
    及驗收事宜。
(二)、本件被告違反合約一般規範5.35、5.36及5.37約定，既未於
    全部工程竣工次日起15天內提交完整無誤之竣工文件，猶未
    於竣工檢驗、初驗及驗收之缺失改善期限內改善竣工檢驗、
    初驗及驗收時所發現之缺失，致被告各有如竣工驗收辦理及
    延遲情形統計表所示之遲延情況，亞新公司執此聲請仲裁請
    求原告給付延長監工服務期間之增加成本計29,124,587元，
    案經中華民國仲裁協會86年商仲麟聲信字第47號仲裁判斷，
    原告應給付亞新公司18,639,736元（下稱系爭仲裁判斷）。
    原告依合約一般規範5.35、5.36及5.37約定及民法第227 條
    規定及民法第231條第1項規定，依系爭仲裁判斷各標工程遲
    延及應負擔仲裁費用，分別請求被告給付如附表所示金額及
    法定遲延利息等情。並聲明：被告應各給付原告如附表所
    示金額暨自起訴狀送達翌日起至清償日止，按年息5%計算之
    利息。願供擔保聲請宣告假執行。
二、被告則以：渠等否認遲延提交竣工文件，原告依法應盡舉證
    責任，依一般規範第1.0（70） 條及第5.35(2)期限約定，工
    程司代表須待承包商提交完整無誤之竣工文件後，始得依一
    般規範之約定進行竣工檢驗。就系爭第1 標工程而言，倘如
    原告所稱被告建中公司遲至83年1 月28日始提出完整無誤之
    竣工文件，則亞新公司自無從於82 年5月14日完成竣工檢驗
    ，可見亞新公司製作之竣工驗收辦理及延遲清形統計表內容
    ，並不實在，原告自不得援此免除其舉證責任。又原告與亞
    新公司間之仲裁判斷事件，未經被告參與，該仲裁判斷效力
    不及於被告。況且，原告受領各標工程，如認為施作內容與
    合約規範不符，自得在營繕工程結算驗收證明書之「備註欄
    」載明予以保留權利，惟原告並未在本件工程營繕工程結算
    驗收證明書註記被告有何遲延提交竣工文件情事，足證被告
    並無遲延提交竣工文件情事。再者，本件竣工日期分佈82年
    2月至83年6月間，係發生在88年4 月民法債編修正前之事實
    ，依民法債編施行法第1 條之不溯及既往規定，原告僅得依
    修正前債編規定主張權利，故在承攬人給付遲延情形，修正
    前民法第502條第1項為民法第231 條之特別規定，應優先適
    用，原告僅得請求減少報酬，不得主張遲延之損害賠償，茲
    縱有遲延情事，原告於受領工作時未為聲明保留，依民法第
    504 條規定，承攬人對於遲延結果，不負責任等語，資為抗
    辯。並聲明：如主文所示。如受不利判決，願供擔保請
    宣告免為假執行。
三、本件兩造不爭執事項：
(一)、被告建中公司於77年11月5日與原告簽約承攬系爭工程第1標
    工程。被告利德公司與被告興福公司於78年7 月10日與原告
    簽約承攬系爭工程第2、7 標工程。榮工處分別於78年1月31
    日、78年5月4日、79年2月27 日先後與原告簽約，陸續承攬
    系爭工程第3、4、5標，第9、10標及第6 標工程。被告文亮
    公司於78年7月10日與原告簽約承攬系爭工程第8標工程，此
    有合約書在卷可參（見外放證物，原證1-1至1-6）。
(二)、原告委由亞新公司監造系爭工程，此有委託監工服務合約在
    卷可參（見外放證物，原證2-1 至2-2）。
(三)、系爭各標工程均按原告設計完工並驗收，此有營繕工程結算
    驗收證明書可參（見本院1卷第1-128 頁至第1-133 頁）。
(四)、中華民國仲裁判斷協會86年商仲麟聲信字第47號仲裁判斷，
    原告應給付亞新公司18,639,736元（見外放證物，原證5）
    。
四、查原告主張合約一般規範5.35、5.36及5.37約定及民法第22
    7 條規定及民法第231 條第1 項規定，請求被告賠償如附表
    所示金額及法定遲延利息，為被告所否認，並以上開情詞置
    辯，茲將兩造爭執要點，分述如后：
(一)、原告並無法證明被告違反合約一般規範5.35、5.36及5.37條
    款部分：
    按當事人主張有利於己之事實者，就其事實有舉證之責任，
    民事訴訟法第277條第1項前段定有明文，主張法律關係存在
    之當事人，應就該法律關係發生所須具備之特別要件，負舉
    證之責任，至於他造主張有利於己之事實（變更或消滅之特
    別要件），則應由他造舉證證明，最高法院48年台上字第88
    7 號著有判例。查原告主張被告承攬上開工程期間違反合約
    一般規範5.35、5.36及5.37約定，未於工程竣工次日起15天
    內提交完整無誤之竣工文件，以及未於竣工檢驗、初驗及驗
    收之缺失改善期限內改善等情，為被告所否認，自應由原告
    就此部分舉證證明之。查原告主張被告上揭違約情事，固提
    出竣工驗收辦理及延遲情形統計表所示之遲延情況（見外放
    證物，原證4-1 ）及引用系爭仲裁判斷為證明方法，惟查：
  1.原證4-1 統計表係原告片面製作文書，且為被告所否認，即
    便如原告所稱原始監工資料因東科大樓火災而燒燬等情，並
    不因此而解免原告舉證證明上開文件真實性之責任。又雖原
    告陳稱原證4-1 係繕謄自亞新公司製作原證4-2及4-3表格而
    來，並經證人即亞新公司工程師陳國雄於91年4月3日到庭證
    陳：伊當時參與系爭工程第8 標工程，伊係根據在仲裁判斷
    中所提出文件資料彙整後，製作原證4-2、4-3表格，而承包
    商提供第1 次竣工文件資料，因存放在東科大樓遭火災燒燬
    ，而承包商提送竣工文件（包括竣工圖、結算書、竣工報告
    等）給監造單位亞新公司審查合格後，再轉國工局工地工務
    所後續初驗。又核准展延竣工日期也是承包商提出申請，送
    請監造單位審查後，轉送國工局核定，而實際竣工日期是承
    包商提報出來，所以不會有合約展延核准日期在實際竣工日
    期之後情形云云（見本院1卷第1-187頁至第1-189 頁）。顯
    與其製作原證4-2及4-3 表格所載系爭工程第1、3、4、5、6
    、8 標合約展延核准日期在實際竣工日期之後等情相左，則
    證詞已難憑信。況證人陳國雄亦無法提出製作上開表格所憑
    據之基礎文件，供兩造檢視辯論以查明實情真委，尚難徒憑
    其片面證詞，遽認系爭工程有如原證4-2及4-3表格所載延遲
    情事。
  2.依合約一般規範第1.0（70） 條：「竣工檢驗：為合約工程
    全部完工後，在辦理初驗前，工程司代表對全部工程所作一
    般性檢查，用以決定是否合乎初驗條件。」及第5.35(2)期限
    ：「除合約中另有規定或承包商之延誤外，竣工檢驗應在工
    程竣工後承包商按合約規定提交完整無誤竣工文件之次日起
    15天辦理完成。」，可見工程司代表須待承包商提交完整無
    誤之竣工文件後，始得依合約一般規範之約定進行竣工檢驗
    。而證人陳國雄於91年7 月17日到庭證述：為了縮短竣工檢
    驗時程，所以依承包商分批提供竣工文件進行竣工檢驗，伊
    是拿著竣工文件去工地現場核對，而竣工文件審查是經過監
    造單位、工務所及工程司3 個單位，而承包商分批提供竣工
    文件只經監造單位負責竣工檢驗，合格之後再將整批竣工文
    件往上轉送，所以會產生竣工文件在竣工檢驗之後情形云云
    （見本院1卷第1-322頁），顯與上開合約一般規範約定情形
    不符，蓋承包商倘未能提供完整無誤之竣工文件，監造單位
    如能至現場比對審查？而依證人陳國雄製作之原證4-2及4-3
    所載之系爭工程第1、2、7 標，卻發生竣工檢驗在提交竣工
    文件之前，亦即在無完整竣工文件情形下，卻能完成竣工檢
    驗之矛盾現象，足見上開統計表內容不實之處甚明。則原告
    製作原證4-1 之竣工驗收辦理及延遲情形統計表，既係源自
    內容不實不盡之原證4-2 及4-3 而來，自不足證明被告有何
    遲誤情事，洵堪認定。
  3.按仲裁人之判斷，於當事人間，與法院之確定判決，有同一
    效力，仲裁法第37條第1 項定有明文。次按確定判決，除當
    事人外，對於訴訟繫屬後為當事人之繼受人者，及為當事人
    或其繼受人占有請求之標的物者，亦有效力。對於為他人而
    為原告或被告者之確定判決，對於該他人亦有效力。民事訴
    訟法第401條第1、2 項亦定有明文。易言之，既判力之主觀
    範圍僅對當事人、訴訟繫屬後為當事人之繼受人、訴訟繫屬
    後為當事人或其繼受人占有請求之標的物者、對於為他人為
    原告或被告者之該他人或由參加人經兩造同意代其所輔助之
    當事人承當訴訟後而脫離訴訟之當事人，並不及於訴訟當事
    人以外之第三人。查原告提出系爭仲裁判斷認定本件被告各
    有如監造單位所述之延遲情形，惟該仲裁判斷之當事人係原
    告與亞新公司，被告並非該仲裁判斷當事人，亦非前開仲裁
    判斷效力所及之人。縱該仲裁判斷認定被告有如亞新公司所
    主張遲誤情事，此部分應僅屬仲裁判斷理由中之認定，非屬
    既判力客觀效力範圍。況且，被告亦非仲裁判斷主觀效力所
    及之人，故系爭仲裁判斷認定之事實，對被告自無任何效力
    可言，則原告仍須舉證證明被告有何遲誤情形，是以原告執
    系爭仲裁判斷，逕謂被告遲誤竣工文件云云，顯無足採。
(二)、原告不得主張民法第227條請求被告負擔損害賠償責任：
  1.本件系爭工程合約性質部分
    按具有承攬與買賣混合契約性質之「不動產買賣承攬」（即
    不動產製造物供給契約），就不動產財產權之移轉而言，不
    啻與民法第127 條第7 款所定「技師、承攬人之報酬及其墊
    款」為一般單純之承攬有間，更與同條第8 款所稱「商人、
    製造人、手工業人所供給之商品」係專指「動產」者不相侔
    ，故此類不動產買賣承攬之價金或報酬請求權，應無上開條
    款2 年短期消滅時效期間規定之適用，最高法院固著有88年
    度台上字第156 號判決可參。惟細繹該則判決內文係指承攬
    人自備材料依定作人指示完成不動產交付之不動產買賣承攬
    合約（見本院2卷第2-226頁至第2-227 頁），已與本件道路
    工程性質並不相同。況在混合契約效力方面，應依混合契約
    各部分性質及經濟目的，類推適用類似有名契約之規定，此
    正足以說明上則最高法院判決僅就不動產財產權移轉部分，
    認與一般承攬有別，不宜適用民法第127 條第7、8款之短期
    時效規定，並未完全排除承攬性質即明。縱認被告自備料材
    施作本件道路工程，係屬承攬與買賣混合契約，惟原告主張
    被告施作系爭各標工程有如原證4-1 所示遲誤情形，既係著
    重被告勞務給付遲誤部分，自應適用民法承攬章節規定，堪
    予認定。是原告援依上開最高法院判決逕謂本件並無承攬適
    用云云，自無可採。
  2.原告主張給付遲延及不完全給付法則部分：
  (1)按民法債編施行法第1 條規定：民法債編施行前發生之債，
    除本法有特別規定外，不適用民法債編之規定；其在修正施
    行前發生者，除本施行法有特別規定外，亦不適用修正施行
    後之規定。而民法債編於88年4月1日經總統修正公布，依債
    編施行法第36條第2項規定民法債編修正法條自89年5月5 日
    施行，然依原告所提原證4-1 號表列各標工程之竣工日期分
    布82年2月間至83年6月間，既均發生在民法債編修正施行之
    前，則原告僅得依修正前債編規定主張權利，合先敘明。
  (2)次按修正前民法第502條第1項：因可歸責於承攬人之事由，
    致工作不能於約定期限完成，或未定期限經過相當期限而未
    完成者，定作人得請求減少報酬規定。亦即，倘發生可歸責
    承攬人事由，致工作遲延，定作人僅得請求減少報酬，不得
    再依民法第231 條主張給付遲延之損害賠償，蓋請求承攬人
    賠償遲延損害，定作人仍須負全部履行給付義務，不得減少
    。於此定作人既得請求減少報酬（自己給付），解釋上不得
    再請求承攬人賠償遲延損害賠償，以期公允。換言之，在88
    年4 月民法債編修正前，承攬人發生給付遲延情形，定作人
    應適用修正前民法第502條第1項之規定請求減少報酬，不得
    依民法第231 條之規定請求遲延之損害賠償。則原告主張依
    民法第231 條主張被告給付遲延損害賠償之主張，顯屬無據
    。
  (3)再按民法第504 條規定：工作遲延後，定作人受領工作時，
    不為保留者，承攬人對於遲延之結果，不負責任。係指定作
    人不得再依民法第502條、第503條或一般遲延之規定，請求
    減少報酬、解除契約或請求損害賠償而言（最高法院91年度
    台上字第2196號判決意旨參照）。職是，如因可歸責於承攬
    人之事由致工作遲延者，定作人於受領工作時，若未聲明保
    留，依民法第504 條規定，承攬人對於遲延之結果，不負責
    任，又此項遲延責任保留，本屬定作人權利，並不因定作人
    有無受第三人求償而影響。查原告受領系爭各標工程時，倘
    認為系爭各標工程之施作內容與合約規範不符，自得在營繕
    工程結算驗收證明書之備註欄上予以載明，以保留權利，惟
    觀諸原告於85年7月至87年9月間簽發系爭各標工程之營繕工
    程結算驗收證明書（見本院1卷第1-128 頁至第1-133頁），
    原告並未在備註欄註記被告有何遲誤情事，依民法第504 條
    規定，自不得事後再行主張，更與亞新公司何時向原告請求
    增加給付服務報酬無涉，而原告受領工作物時是否保留遲誤
    情形，更與亞新公司何時向原告請求增加服務報酬無涉，原
    告陳稱當時不知亞新公司會請求增加服務報酬，而未保留云
    云，自不足採。則原告執系爭仲裁判斷應再給付亞新公司增
    加監工服務費用，再以被告遲誤提交竣工文件，以及未於竣
    工檢驗、初驗及驗收之缺失改善期限內改善等由，請求被告
    負損害賠償責任云云，自屬無理由。
  (4)再查，依本件合約一般規範第5.35(1)：「承包商應在開工後
    提交竣工文件之繪製、製作計畫與審核程序供工程司審查，
    以期竣工文件能依據工程施工進度逐步完成，並在工程全部
    竣工後，提交工程司辦理竣工檢驗。如承包商無法在全部工
    程竣工次日起15天內提交完整無誤之竣工文件致延誤工程司
    代表辦理竣工檢驗，承包商應負完全責任」、5.36(3)：「除
    合約另有規定或因承包商之延誤外，初驗應在工程竣工檢驗
    合格之次日起30天內辦理完成。」及5.37(3)：「(1)除合約另
    有規定或因承包商之延誤外，驗收應在初驗合格之次日起30
    天內辦理完成。(2)全部工程完工後，非因承包商之原因，而
    無法如期完成驗收時，該工程之養護期應自竣工後三個月期
    滿之次日開始起算。」等語而論，充其量僅提交竣工文件、
    初驗及驗收各階段期限之約定，並非另有逾期罰款或係違約
    金等獨立債權約定，自與最高法院42年台上字第497 號判例
    所指違約金債權，於約定之原因事實發生時，即已獨立存在
    ，定作人於遲延後受領工作時，雖因未保留而推定為同意於
    遲延效果，仍不影響於已獨立存在之違約金債權等情，迥不
    相侔，原告援引該則判例主張本件合約一般規範5.35、5.36
    及5.37條款，係屬獨立債權約款，而無民法第504 條規定適
    用云云，自無足採。
  (5)末按不完全給付，係指債務人提出之給付，不合債之本旨而
    言，而89年債編修正施行前之不完全給付固可依最高法院77
    年度第7次民事庭會議決議不完全給付類推適用民法第226條
    第2 項規定請求損害賠償；或類推適用給付遲延之法則，請
    求補正或賠償損害。惟債權人仍須舉證證明發生可歸責於債
    務人事由，始可類推適用給付不能或給付遲延之規定予以請
    求。查原告主張被告遲未提交完整竣工文件及未於竣工檢驗
    、初驗及驗收之缺失期限內改善缺失，違反承攬工作之從給
    付義務云云，依舉證責任分配，仍應由原告舉證以實其說，
    惟原告並無法提出確切證據證明被告有何如原證4-1 所示遲
    誤情形，前已詳述，則原告依民法第227 條不完全給付請求
    被告賠償，同屬無理由。
五、綜上所述，原告既未能舉證證明被告有何如原證4-1 所示之
    竣工驗收辦理及延遲情形統計表所示之遲延情況，則其本於
    合約一般規範5.35、5.36及5.37條款、民法第231條及第227
    條法則，請求被告分別給付如附表所示金額及法定遲延利息
    ，為無理由。又原告之訴既經駁回，其假執行之聲請應併予
    駁回。
六、又本件事證已臻明確，兩造其餘攻擊防禦方法，於本判決結
    果不生影響，爰不一一論述，併此敘明。
七、訴訟費用負擔之依據：民事訴訟法第78條。
中　　華　　民　　國　　94　　年　　9 　　月　　14　　日
                        民事第一庭法官  傅中樂
以上正本係照原本作成。
如對本判決上訴，須於判決送達後20日內向本院提出上訴狀。
中　　華　　民　　國　　94　　年　　9 　　月　　14　　日
                                書記官  葉志昭
